---
title: "Alternative model"
output: html_document
date: "2025-11-19"
---

```{r}
library(xts)

# --------------------------------------------------
# 2. FUNZIONE SEMPLICE PER IMPORTARE CSV FRED
# --------------------------------------------------

read_fred <- function(filename, col_name) {
  df <- read.csv(paste0("data/", filename), stringsAsFactors = FALSE)

  # Assume che la colonna 1 sia la data e la colonna 2 il valore
  df$Date <- as.Date(df[,1])
  df$Value <- as.numeric(df[,2])

  df <- na.omit(df)

  xts_obj <- xts(df$Value, order.by = df$Date)
  colnames(xts_obj) <- col_name

  return(xts_obj)
}

# --------------------------------------------------
# 3. CARICAMENTO DELLE SERIE
# --------------------------------------------------

UMCSENT <- read_fred("UMCSENT.csv",   "Sentiment")
oil    <- read_fred("WTISPLC.csv",   "Oil")
income <- read_fred("PI.csv",        "Income")
cpi    <- read_fred("CPIAUCSL.csv",  "CPI")
unrate <- read_fred("UNRATE.csv",    "Unemployment")
ip     <- read_fred("INDPRO.csv",    "IndProd")
fed    <- read_fred("FEDFUNDS.csv",  "FedFunds")

# --------------------------------------------------
# 4. UNIONE SEMPLICE DELLE SERIE (INTERSEZIONE DATE)
# --------------------------------------------------

data_all <- merge(UMCSENT, oil, income, cpi, unrate, ip, fed)
data_all <- na.omit(data_all)

# Filtra dal 1978
data_all <- data_all[index(data_all) >= "1978-01-01"]

# Risultato finale
print("Variabili importate e unite correttamente:")
print(colnames(data_all))

head(data_all)

library(forecast)
library(tidyverse)

# --------------------------------------------------
# 1) CREATE TRAIN - TEST SPLIT
# --------------------------------------------------

# Convertiamo la serie principale in ts mensile
ts_data <- ts(data_all$Sentiment, frequency = 12, start = c(1978,1))

# 80% train, 20% test
train_length <- floor(0.8 * length(ts_data))

train <- window(ts_data, end = c(1978 + (train_length-1)/12))
test  <- window(ts_data, start = c(1978 + (train_length)/12))

# --------------------------------------------------
# 2) PREPARAZIONE DELLE VARIABILI ESTERNE (ARIMAX)
# --------------------------------------------------

# Selezioniamo le regressori (tutte tranne Sentiment)
X <- as.matrix(data_all[, c("Oil",
                            "Income",
                            "CPI",
                            "Unemployment",
                            "IndProd",
                            "FedFunds")])

# Allineiamo train e test
train_X <- X[1:train_length, ]
test_X  <- X[(train_length+1):nrow(X), ]

# --------------------------------------------------
# 3) FIT DEL MODELLO ARIMA (SENZA REGRESSORI)
# --------------------------------------------------
model_arima <- auto.arima(train)

# --------------------------------------------------
# 4) FIT DEL MODELLO ARIMAX
# --------------------------------------------------
model_arimax <- auto.arima(train, xreg = train_X)

# --------------------------------------------------
# 5) FORECAST
# --------------------------------------------------
fc_arima  <- forecast(model_arima, h = length(test))
fc_arimax <- forecast(model_arimax, xreg = test_X, h = length(test))

# --------------------------------------------------
# 6) METRICHE DI ERRORE
# --------------------------------------------------

rmse <- function(a,b) sqrt(mean((a-b)^2))
mae  <- function(a,b) mean(abs(a-b))
mape <- function(a,b) mean(abs((a-b)/a))*100

results <- data.frame(
  Model = c("ARIMA","ARIMAX"),
  RMSE  = c(rmse(test, fc_arima$mean),
            rmse(test, fc_arimax$mean)),
  MAE   = c(mae(test, fc_arima$mean),
            mae(test, fc_arimax$mean)),
  MAPE  = c(mape(test, fc_arima$mean),
            mape(test, fc_arimax$mean))
)

print(results)

# --------------------------------------------------
# 7) PLOT DEL CONFRONTO
# --------------------------------------------------

df_plot <- data.frame(
  Date   = time(test),
  Actual = as.numeric(test),
  ARIMA  = as.numeric(fc_arima$mean),
  ARIMAX = as.numeric(fc_arimax$mean)
)

df_plot_long <- df_plot %>%
  pivot_longer(cols = c("Actual","ARIMA","ARIMAX"),
               names_to = "Series",
               values_to = "Value")

ggplot(df_plot_long, aes(Date, Value, color = Series)) +
  geom_line(size = 1.1) +
  labs(title = "ARIMA vs ARIMAX — Forecast Comparison",
       y = "Value",
       x = "Time") +
  theme_minimal()

```{r}

# --- BLOCCO UNICO CORRETTO E ROBUSTO ---

# 1. LIBRERIE
if(!require(vars)) install.packages("vars")
if(!require(quantmod)) install.packages("quantmod")
library(vars)
library(tseries)
library(ggplot2)
library(xts)
library(quantmod)

# Pulisce l'ambiente
rm(list = ls()) 

# 2. FUNZIONE DI LETTURA CSV
read_fred_csv <- function(filename, col_name) {
  path <- paste0("data/", filename)
  if (!file.exists(path)) {
    warning(paste("FILE MANCANTE:", filename))
    return(NULL)
  }
  # Legge CSV ignorando stringhe come fattori
  df <- read.csv(path, stringsAsFactors = FALSE)
  
  # Prende 1^ colonna (Data) e 2^ colonna (Valore) per indice
  dates <- as.Date(df[, 1], tryFormats = c("%Y-%m-%d", "%d/%m/%Y"))
  values <- as.numeric(df[, 2])
  
  # Crea xts rimuovendo NA
  clean_df <- na.omit(data.frame(Date=dates, Value=values))
  if(nrow(clean_df) == 0) return(NULL)
  
  ts_data <- xts(clean_df$Value, order.by = clean_df$Date)
  colnames(ts_data) <- col_name
  return(ts_data)
}

# 3. CARICAMENTO E TRASFORMAZIONE IMMEDIATA
print("--- Caricamento e Trasformazione ---")

# Funzioni helper per trasformare
get_diff_log <- function(x) { if(!is.null(x)) diff(log(x)) else NULL }
get_diff     <- function(x) { if(!is.null(x)) diff(x) else NULL }

# -- TARGET (UMCSENT) --
ts_raw_sent <- read_fred_csv("UMCSENT.csv", "Sentiment")
if(is.null(ts_raw_sent)) stop("ERRORE BLOCCANTE: Manca 'UMCSENT.csv' nella cartella data/.")
ts_sent <- get_diff_log(ts_raw_sent)
colnames(ts_sent) <- "d_log_Sent"

# -- ESPLICATIVE --
# Petrolio (WTISPLC) -> Log-Diff
ts_raw_oil <- read_fred_csv("WTISPLC.csv", "Oil")
ts_oil <- get_diff_log(ts_raw_oil)
if(!is.null(ts_oil)) colnames(ts_oil) <- "d_log_Oil"

# Reddito (PI) -> Log-Diff
ts_raw_inc <- read_fred_csv("PI.csv", "Income")
ts_inc <- get_diff_log(ts_raw_inc)
if(!is.null(ts_inc)) colnames(ts_inc) <- "d_log_Inc"

# Inflazione (CPIAUCSL) -> Log-Diff
ts_raw_cpi <- read_fred_csv("CPIAUCSL.csv", "CPI")
ts_cpi <- get_diff_log(ts_raw_cpi)
if(!is.null(ts_cpi)) colnames(ts_cpi) <- "d_log_CPI"

# Disoccupazione (UNRATE) -> Diff (Variazione assoluta)
ts_raw_unrate <- read_fred_csv("UNRATE.csv", "Unrate")
ts_unrate <- get_diff(ts_raw_unrate)
if(!is.null(ts_unrate)) colnames(ts_unrate) <- "d_Unrate"

# Produzione Industriale (INDPRO) -> Log-Diff
ts_raw_ip <- read_fred_csv("INDPRO.csv", "IndPro")
ts_ip <- get_diff_log(ts_raw_ip)
if(!is.null(ts_ip)) colnames(ts_ip) <- "d_log_IP"

# Tassi Fed (FEDFUNDS) -> Diff
ts_raw_fed <- read_fred_csv("FEDFUNDS.csv", "FedFunds")
ts_fed <- get_diff(ts_raw_fed)
if(!is.null(ts_fed)) colnames(ts_fed) <- "d_FedFunds"

# S&P 500 (Yahoo) -> Log-Diff
ts_stock <- NULL
tryCatch({
  getSymbols("^GSPC", src = "yahoo", from = "1978-01-01", auto.assign = TRUE)
  ts_stock_raw <- to.monthly(GSPC[,6], indexAt = "firstof", OHLC = FALSE)
  ts_stock <- diff(log(ts_stock_raw))
  colnames(ts_stock) <- "d_log_Stock"
  print("S&P 500 scaricato e trasformato.")
}, error = function(e) { print("S&P 500 non disponibile.") })

# 4. UNIONE DATASET FINALE
list_vars <- list(ts_sent, ts_oil, ts_inc, ts_cpi, ts_unrate, ts_ip, ts_fed, ts_stock)
# Rimuovi elementi NULL
list_vars <- list_vars[!sapply(list_vars, is.null)]

# Merge (Intersezione date)
data_var_trans <- do.call(merge, list_vars)
data_var_trans <- na.omit(data_var_trans)
data_var_trans <- data_var_trans[index(data_var_trans) >= "1978-01-01"]

print(paste("Variabili nel modello:", paste(colnames(data_var_trans), collapse=", ")))
print(paste("Numero osservazioni totali:", nrow(data_var_trans)))

# 5. SPLIT E MODELLO VAR
n_obs <- nrow(data_var_trans)
split_point <- floor(0.80 * n_obs)
train_var <- data_var_trans[1:split_point, ]
test_var  <- data_var_trans[(split_point + 1):n_obs, ]

# Selezione Lag
lag_selection <- VARselect(train_var, lag.max = 8, type = "const")
optimal_p <- lag_selection$selection["SC(n)"]
print(paste("Lag ottimale (BIC):", optimal_p))

# 6. ROLLING FORECAST
print("--- Avvio Rolling Forecast ---")
h_steps <- nrow(test_var)
rolling_preds_var <- numeric(h_steps)
data_mat <- as.matrix(data_var_trans)
n_train <- nrow(train_var)

# Identifica indice colonna target
target_col <- "d_log_Sent"
target_idx <- which(colnames(data_mat) == target_col)

if(length(target_idx) == 0) stop("ERRORE: Colonna target persa nel merge. Controlla i dati.")

for (i in 1:h_steps) {
  # Finestra espandibile
  train_subset <- data_mat[1:(n_train + i - 1), , drop = FALSE]
  
  tryCatch({
    # Stima
    curr_var <- VAR(train_subset, p = optimal_p, type = "const")
    # Previsione
    fc <- predict(curr_var, n.ahead = 1)
    # Estrazione valore
    rolling_preds_var[i] <- fc$fcst[[target_col]][1, "fcst"]
  }, error = function(e) {
    # Fallback Naive (ultimo valore osservato)
    rolling_preds_var[i] <- train_subset[nrow(train_subset), target_idx]
  })
}

# 7. VALUTAZIONE
actual_values <- test_var[, target_idx]
errors_var <- actual_values - rolling_preds_var

rmse_var <- sqrt(mean(errors_var^2))
mae_var <- mean(abs(errors_var))

# Se hai i valori del benchmark in memoria usali, altrimenti NA
if(!exists("rmse_rw")) rmse_rw <- NA 
if(!exists("mae_rw")) mae_rw <- NA

results_table <- data.frame(
  Model = c("Benchmark (RW)", "VAR (Multivariato)"),
  RMSE = c(rmse_rw, rmse_var),
  MAE = c(mae_rw, mae_var)
)

print("--- RISULTATI FINALI ---")
print(results_table)

# 8. GRAFICO
df_plot <- data.frame(
  Time = index(test_var),
  Reale = as.numeric(actual_values),
  Previsione = rolling_preds_var
)

ggplot(df_plot, aes(x = Time)) +
  geom_line(aes(y = Reale, color = "Dato Reale"), size = 1) +
  geom_line(aes(y = Previsione, color = "VAR Forecast"), linetype = "dashed", size = 0.8) +
  labs(title = "Forecast Sentiment: VAR vs Realtà", 
       y = "Diff-Log Sentiment", x = "Anno") +
  scale_color_manual(values = c("Dato Reale" = "black", "VAR Forecast" = "red")) +
  theme_minimal()
```






