---
title: "Preprocessing"
output: html_document
---

# Preprocessing

1.  Libraries and data upload
2.  Raw data analysis
3.  Data preparation and summaries
4.  Log transformation
5.  Stationarity
6.  ACF and PACF
7.  First Difference (7.1 Stationarity; 7.2 ACF and PACF)
8.  Training and Test Sets

## 1. Libraries and data upload

```{r}
# 1. Libraries and data upload 
library(ggplot2)
library(urca)
library(tseries)
data <- read.csv("data/UMCSENT.csv")

```

## 2. Raw data analysis

```{r}
# 2. Raw data analysis
str(data) # observation_date chr; UMCSENT num
data$observation_date <- as.Date(data$observation_date, format = "%Y-%m-%d") # observation_date conversion to Date
str(data)

sum(is.na(data$UMCSENT)) # 210 missing values 
mean(is.na(data$UMCSENT)) # 24% of missing values

nrow(data) # 875
range(data$observation_date) # "1952-11-01" "2025-09-01"

ggplot(data, aes(x = observation_date, y = UMCSENT)) +
  geom_line() +
  labs(title = 'Consumer Sentiment Index')

```

## 3. Data preparation and summaries

```{r}

# 3. Data preparation and summaries

# Data from 1978
data_filtered <- subset(data, observation_date >= "1978-01-01")
nrow(data_filtered) # 573
range(data_filtered$observation_date) # "1978-01-01" "2025-09-01"

ggplot(data_filtered, aes(x = observation_date, y = UMCSENT)) +
  geom_line() +
  labs(title = 'Consumer Sentiment Index (1978 - 2025)',
       x = "Year")

ggplot(data_filtered, aes(x = observation_date, y = UMCSENT)) +
  
  # --- MODIFICA QUI ---
  # Ho ridotto size a 0.4 (prima era 1). 
  # Se lo vuoi ancora più sottile, prova 0.2
  geom_line(color = "#0047AB", size = 0.4) + 
  # --------------------

  scale_x_date(
    date_breaks = "2 years",
    date_minor_breaks = "1 year",
    date_labels = "%Y"
  ) +
  theme_minimal() +
  theme(
    axis.text.x = element_text(angle = 45, hjust = 1),
    panel.grid.minor.x = element_line(color = "grey90")
  ) +
  labs(title = 'Consumer Sentiment Index (1978 - 2025)',
       x = "Year",
       y = "Index Value")

# Statistics
summary(data_filtered$UMCSENT) 

# Check outliers

# Histogram
ggplot(data_filtered, aes(x = UMCSENT)) +
  geom_histogram(bins = 20, fill = "steelblue", color = "white") +
  labs(title = "Consumer Sentiment Index Distribution",
       x = "UMCSENT",
       y = "Frequency") +
  theme_minimal() # not normally distributed

# Boxplot
ggplot(data_filtered, aes(y = UMCSENT)) +
  geom_boxplot(fill = "lightblue", color = "black", outlier.colour = "red") +
  labs(title = "Boxplot - Consumer Sentiment Index",
       y = "UMCSENT") +
  theme_minimal() +
  theme(axis.text.x = element_blank(),
        axis.ticks.x = element_blank())


```

## 4. Log transformation

```{r}

# Log transformation for positive time series
data_filtered$log_UMCSENT <- log(data_filtered$UMCSENT)

ggplot(data_filtered, aes(x = observation_date, y = log_UMCSENT)) +
  geom_line() +
  labs(title = 'Log (Consumer Sentiment Index)',
       x = "Year")

```

## 5. Stationarity

```{r}
# Stationarity test
# ADF -> stationary
summary(ur.df(data_filtered$log_UMCSENT, type = "drift"))
# KPSS -> non-stationary
kpss.test(data_filtered$log_UMCSENT)

```

### 1. Augmented Dickey-Fuller (ADF) Test

This test checks for the presence of a unit root (non-stationarity).

-   $H_0$ (Null Hypothesis): The series is **not stationary** (it has a unit root).

-   $H_1$ (Alternative Hypothesis): The series **is stationary**.

-   The test statistic value ($t$) is **-3.5248** \< 1% critical value (-3.43).

-   Reject H0 (non-stationarity) -\> the series is **stationary**.

### 2. KPSS Test

-   $H_0$ (Null Hypothesis): The series **is stationary** (level stationarity).

-   $H_1$ (Alternative Hypothesis): The series is **not stationary**.

-   The *p-value* is **0.01** (indicating it is smaller than the printed value) \< 0.05 (5%).

-   Reject $H_0$. According to this test, the series is **not stationary**.

## 6. ACF and PACF

```{r}
# ACF and PACF

# ACF
acf_obj <- acf(data_filtered$log_UMCSENT, plot = FALSE)
acf_df <- data.frame(lag = acf_obj$lag[-1], acf = acf_obj$acf[-1]) 

ci <- 1.96 / sqrt(length(data_filtered$log_UMCSENT))

ggplot(acf_df, aes(x = lag, y = acf)) +
  geom_hline(yintercept = 0, color = "black") + # Asse orizzontale
  geom_hline(yintercept = c(-ci, ci), linetype = "dashed", color = "darkgrey") + 
  geom_segment(aes(xend = lag, yend = 0), color = "black", size = 1) +
  geom_point(size = 2, color = "black") +
  scale_x_continuous(breaks = seq(1, 25, 2), expand = c(0,0.1)) +
  labs(title = "Autocorrelation Function (ACF)", y = "ACF") +
  theme_minimal()

# PACF
pacf_obj <- pacf(data_filtered$log_UMCSENT, plot = FALSE)
pacf_df <- data.frame(lag = pacf_obj$lag, pacf = pacf_obj$acf)

ggplot(pacf_df, aes(x = lag, y = pacf)) +
  geom_hline(yintercept = 0, color = "black") +
  geom_hline(yintercept = c(-ci, ci), linetype = "dashed", color = "darkgrey") +
  geom_segment(aes(xend = lag, yend = 0), color = "black", size = 1) +
  geom_point(size = 2, color = "black") +
  scale_x_continuous(breaks = seq(1, 25, 2), expand = c(0,0.1)) +
  labs(title = "Partial Autocorrelation Function (PACF)", y = "PACF") +
  theme_minimal()


```

## 7. First difference

```{r}
# First difference
diff_log <- diff(data_filtered$log_UMCSENT)
data_filtered$diff_log_UMCSENT <- c(NA, diff_log)

ggplot(data_filtered, aes(x = observation_date, y = diff_log_UMCSENT)) +
  geom_line() +
  labs(title = 'First Difference of Consumer Sentiment Index (in logs)',
       x = "Year",
       y = "Differenced UMCSENT (in logs)")

```

### 7.1 Stationarity Tests on Differenced Data

```{r}

# Stationarity test on differenced data
# ADF -> stationary
summary(ur.df(diff_log, type = "drift"))
# KPSS -> non-stationary
kpss.test(diff_log)
```

### 1. Augmented Dickey-Fuller (ADF) Test

-   The test statistic is **-19.6373** \<1% critical value (-3.43).

-   **reject** $H_0$ -\> series is **stationary**.

### 2. KPSS Test

-   The *p-value* is **0.1** (with the warning "p-value greater than printed p-value," implying the actual probability is even higher, likely \> 0.10) \> 0.05

-   **fail to reject** $H_0$ -\> series is **stationary**.

### 7.2 ACF and PACF - Differenced Data

```{r}
library(ggplot2)
library(gridExtra)

# 0. Pulizia preliminare (chiude vecchi grafici bloccati)
graphics.off()

# 1. Preparazione Dati
diff_data_clean <- na.omit(diff_log)
n_obs <- length(diff_data_clean)
ci_threshold <- 1.96 / sqrt(n_obs)

# ---------------------------------------------------------
# 2. ACF (Autocorrelation) - Include Lag 0
# ---------------------------------------------------------
acf_obj <- acf(diff_data_clean, lag.max = 36, plot = FALSE)
acf_df <- data.frame(
  lag = as.numeric(acf_obj$lag), 
  acf_value = as.numeric(acf_obj$acf)
)

plot_acf <- ggplot(acf_df, aes(x = lag, y = acf_value)) +
  geom_hline(yintercept = 0, color = "black", size = 0.3) +
  geom_hline(yintercept = c(-ci_threshold, ci_threshold), 
             linetype = "dashed", color = "blue", alpha = 0.6, size = 0.3) +
  geom_segment(aes(xend = lag, yend = 0), color = "#0047AB", size = 0.5) +
  geom_point(size = 1.5, color = "#0047AB") + 
  scale_x_continuous(breaks = seq(0, 36, 4)) +
  labs(title = "ACF - First Difference", y = "ACF", x = "Lag") +
  theme_minimal() +
  theme(
    plot.title = element_text(hjust = 0.5, face = "bold"),
    panel.grid.minor = element_blank()
  )

# ---------------------------------------------------------
# 3. PACF (Partial Autocorrelation)
# ---------------------------------------------------------
pacf_obj <- pacf(diff_data_clean, lag.max = 36, plot = FALSE)
pacf_df <- data.frame(
  lag = as.numeric(pacf_obj$lag), 
  pacf_value = as.numeric(pacf_obj$acf)
)

plot_pacf <- ggplot(pacf_df, aes(x = lag, y = pacf_value)) +
  geom_hline(yintercept = 0, color = "black", size = 0.3) +
  geom_hline(yintercept = c(-ci_threshold, ci_threshold), 
             linetype = "dashed", color = "blue", alpha = 0.6, size = 0.3) +
  geom_segment(aes(xend = lag, yend = 0), color = "#0047AB", size = 0.5) +
  geom_point(size = 1.5, color = "#0047AB") +
  scale_x_continuous(breaks = seq(0, 36, 4)) +
  labs(title = "PACF - First Difference", y = "PACF", x = "Lag") +
  theme_minimal() +
  theme(
    plot.title = element_text(hjust = 0.5, face = "bold"),
    panel.grid.minor = element_blank()
  )

# ---------------------------------------------------------
# 4. Visualizzazione Finale
# ---------------------------------------------------------
grid.arrange(plot_acf, plot_pacf, ncol = 2)
```

## 8. Training and Test sets

```{r}

# split dataset into training/test
nrows <- nrow(data_filtered)
index_division <- floor(0.80 * nrows)

train <- subset(data_filtered, 1:nrows <= index_division)
test <- subset(data_filtered, 1:nrows > index_division)

cat("Training:", nrow(train), "rows\n")
cat("Test:", nrow(test), "rows\n")
```

## 9. ACF and PACF - Train Set

```{r}

par(mfrow=c(1,2))

# ACF plot - train set
acf(train$diff_log_UMCSENT, na.action = na.pass, main="ACF - Training Data")

# PACF plot - train set
pacf(train$diff_log_UMCSENT, na.action = na.pass, main="PACF - Training Data")

par(mfrow=c(1,1))



```

## 10. Model Selection (AIC/BIC Comparison)

```{r}
library(ggplot2)
library(tidyr)
library(forecast)

# --- 1. Calcolo dei Modelli (Il tuo codice originale) ---
results <- data.frame(Order = integer(),
                      Type = character(),
                      AIC = numeric(),
                      BIC = numeric())

# Assumo che 'train$log_UMCSENT' esista nel tuo ambiente. 
# Se si chiama diversamente, aggiorna il nome qui sotto.
target_series <- train$log_UMCSENT 

for (i in 1:12) {
  
  # Model AR(i): ARIMA(i, 1, 0)
  try({
    fit_ar <- Arima(target_series, order = c(i, 1, 0))
    results <- rbind(results, data.frame(Order = i, Type = "AR Model", AIC = fit_ar$aic, BIC = fit_ar$bic))
  }, silent = TRUE)
  
  # Model MA(i): ARIMA(0, 1, i)
  try({
    fit_ma <- Arima(target_series, order = c(0, 1, i))
    results <- rbind(results, data.frame(Order = i, Type = "MA Model", AIC = fit_ma$aic, BIC = fit_ma$bic))
  }, silent = TRUE)
}

# Trasformazione per ggplot
results_long <- pivot_longer(results, cols = c("AIC", "BIC"), names_to = "Metric", values_to = "Value")

# --- 2. Plot Stilizzato (Coerente con i precedenti) ---
ggplot(results_long, aes(x = Order, y = Value, color = Metric, group = Metric)) +
  
  # Linee più sottili ed eleganti (0.6 invece di 1)
  geom_line(size = 0.6) +
  geom_point(size = 1.5) +
  
  # Assegnazione manuale dei colori
  scale_color_manual(values = c(
    "BIC" = "#0047AB",  # Royal Blue (coerente con gli altri grafici)
    "AIC" = "#D55E00"   # Rosso/Arancio per contrasto (o usa "grey40" se preferisci grigio)
  )) +
  
  # Divisione pannelli
  facet_wrap(~ Type, scales = "free_y") + 
  
  # Asse X con tutti i numeri interi
  scale_x_continuous(breaks = 1:12) +
  
  # Etichette
  labs(title = "AIC & BIC Comparison by Model Order",
       subtitle = "AR(p) models and MA(q) models",
       x = "Order (p or q)",
       y = "Information Criterion Value",
       color = "Metric") +
  
  # Tema pulito
  theme_minimal() +
  theme(
    plot.title = element_text(hjust = 0.5, face = "bold"),    # Titolo centrato
    plot.subtitle = element_text(hjust = 0.5),                # Sottotitolo centrato
    strip.text = element_text(size = 12, face = "bold"),      # Titoli dei box AR/MA
    legend.position = "bottom",                               # Legenda sotto
    panel.grid.minor = element_blank()                        # Rimuove griglia inutile
  )

# Salva
ggsave("AIC_BIC_Comparison.png", width = 10, height = 5, dpi = 300)
```

```{r}

# Mixed Models Comparison

library(ggplot2)
library(tidyr)
library(forecast)

manual_models <- list(
  c(1, 1),
  c(1, 2),
  c(2, 1),
  c(2, 2)
)

results_mixed <- data.frame(Model = character(),
                            AIC = numeric(),
                            BIC = numeric(),
                            stringsAsFactors = FALSE)

for (ord in manual_models) {
  p <- ord[1]
  q <- ord[2]
  model_name <- paste0("ARIMA(", p, ",1,", q, ")")
  
  try({
    fit <- Arima(train$log_UMCSENT, order = c(p, 1, q))
    results_mixed <- rbind(results_mixed, data.frame(Model = model_name, AIC = fit$aic, BIC = fit$bic))
  }, silent = TRUE)
}

level_order <- c("ARIMA(1,1,1)", "ARIMA(1,1,2)", "ARIMA(2,1,1)", "ARIMA(2,1,2)")
results_mixed$Model <- factor(results_mixed$Model, levels = level_order)

results_long <- pivot_longer(results_mixed, cols = c("AIC", "BIC"), names_to = "Metric", values_to = "Value")

ggplot(results_long, aes(x = Model, y = Value, color = Metric, group = Metric)) +
  geom_line(size = 0.8) +
  geom_point(shape = 21, size = 3, fill = "white", stroke = 1.2) + 
  scale_color_manual(values = c("AIC" = "salmon", "BIC" = "turquoise")) +
  labs(title = "Information criteria for ARIMA(p,1,q) models",
       x = "",
       y = "") +
  theme_bw() +
  theme(
    plot.title = element_text(hjust = 0.5, face = "bold", size = 14),
    legend.position = c(0.9, 0.9),
    legend.box.background = element_rect(color = "black", size = 0.5), 
    legend.title = element_blank(), 
    panel.grid.major = element_line(color = "gray85"),
    panel.grid.minor = element_blank(),
    axis.text.x = element_text(size = 11, color = "black"),
    axis.text.y = element_text(size = 11, color = "black")
  )

```

### Model comparison

-   ARIMA(0,1,3)

-   ARIMA(2,1,0)

-   ARIMA(1,1,2)

-   ARIMA(2,1,1)

```{r}

library(forecast)
library(ggplot2)

full_series <- data_filtered$log_UMCSENT
nrows <- nrow(data_filtered)
index_division <- floor(0.80 * nrows)
train <- subset(data_filtered, 1:nrows <= index_division)
test <- subset(data_filtered, 1:nrows > index_division)
actuals <- test$log_UMCSENT

models_list <- list(
  "MA(3)" = c(0, 1, 3),
  "ARIMA(1,1,2)" = c(1, 1, 2),
  "ARIMA(2,1,1)" = c(2, 1, 1),
  "AR(2)" = c(2, 1, 0)
)

comparison_results <- data.frame(
  Model = character(),
  LjungBox_p = numeric(),
  Shapiro_p = numeric(),
  RMSE = numeric(),
  MAE = numeric(),
  MAPE = numeric(),
  stringsAsFactors = FALSE
)

cat("Starting comparison loop\n")

for (name in names(models_list)) {
  
  order_params <- models_list[[name]]
  cat("\nProcessing:", name, "...\n")
  
  fit_train <- Arima(train$log_UMCSENT, order = order_params)
  # Residuals Diagnostics
  # Ljung-Box (autocorrelation)
  lb_test <- checkresiduals(fit_train, plot = FALSE) 
  lb_p_value <- lb_test$p.value
  # Shapiro-Wilk (Normality)
  sw_test <- shapiro.test(residuals(fit_train))
  sw_p_value <- sw_test$p.value
  
  # Rolling window
  n_train <- nrow(train)
  n_test <- nrow(test)
  preds <- numeric(n_test)
  
  for (i in 1:n_test) {
    current_data <- full_series[1:(n_train + i - 1)]
    fit_temp <- Arima(current_data, order = order_params)
    preds[i] <- forecast(fit_temp, h = 1)$mean
  }
  
  # Errors
  rmse_val <- sqrt(mean((preds - actuals)^2))
  mae_val <- mean(abs(preds - actuals))
  mape_val <- mean(abs((preds - actuals)/actuals)) * 100
  
  # Table
  comparison_results <- rbind(comparison_results, data.frame(
    Model = name,
    LjungBox_p = lb_p_value,   # > 0.05 (White Noise) - good
    Shapiro_p = sw_p_value,    # > 0.05 (Normale) - good
    RMSE = rmse_val,           
    MAE = mae_val,
    MAPE = mape_val
  ))
}

# RMSE comparison
comparison_results <- comparison_results[order(comparison_results$RMSE), ]

cat(" FINAL COMPARISON TABLE (Sorted by RMSE) \n")
print(comparison_results)

best_simple_model <- comparison_results$Model[1]
cat("\nThe best model is:", best_simple_model, "\n")

ggplot(comparison_results, aes(x = reorder(Model, RMSE), y = RMSE, fill = Model)) +
  geom_bar(stat = "identity", width = 0.6) +
  coord_flip() +
  labs(title = "Model Comparison by RMSE (Rolling Forecast)",
       x = "Model",
       y = "RMSE") +
  theme_minimal() +
  theme(legend.position = "none")
```

```{r}

library(forecast)
library(ggplot2)
library(dplyr)
library(gridExtra)

nrows <- nrow(data_filtered)
index_division <- floor(0.80 * nrows)

train <- subset(data_filtered, 1:nrows <= index_division)
test <- subset(data_filtered, 1:nrows > index_division)

cat("Training set size:", nrow(train), "\n")
cat("Test set size:", nrow(test), "\n")

full_series <- data_filtered$log_UMCSENT
n_train <- nrow(train)
n_test <- nrow(test)

run_arima_analysis <- function(order_vec, model_name) {
  
  cat(paste0("\n========================================\n"))
  cat(paste0("   Model Analysis: ", model_name, "\n"))
  cat(paste0("========================================\n"))
  
  fit <- Arima(train$log_UMCSENT, order = order_vec)
  print(summary(fit))
  
  res_vals <- residuals(fit)
  
  # Shapiro Test
  shapiro_res <- shapiro.test(res_vals)
  cat("\n-> Shapiro-Wilk Test p-value:", shapiro_res$p.value, "\n")
  
  # QQ-Plot 
  res_df <- data.frame(Residuals = as.numeric(res_vals))
  p_qq <- ggplot(res_df, aes(sample = Residuals)) +
    stat_qq(color = "steelblue", alpha = 0.6, size = 2) +
    stat_qq_line(color = "red", linewidth = 1) +            
    labs(title = paste("QQ-Plot Residui -", model_name),
         subtitle = paste("Shapiro p-value:", round(shapiro_res$p.value, 4)),
         x = "Theoretical Quantiles", y = "Sample Quantiles") +
    theme_minimal()
  
  # Rolling Forecast Loop
  cat("\nStarting Rolling Forecast...\n")
  rolling_preds <- numeric(n_test)
  
  for (i in 1:n_test) {
    current_data <- full_series[1:(n_train + i - 1)]
    try({
      fit_temp <- Arima(current_data, order = order_vec)
      rolling_preds[i] <- forecast(fit_temp, h = 1)$mean
    }, silent = TRUE)
    
    if(i %% 20 == 0) cat(".") # Progress bar
  }
  cat("\nRolling Forecast Completed.\n")
  
  actuals <- test$log_UMCSENT
  rmse_val <- sqrt(mean((rolling_preds - actuals)^2, na.rm = TRUE))
  mae_val <- mean(abs(rolling_preds - actuals), na.rm = TRUE)
  mape_val <- mean(abs((rolling_preds - actuals)/actuals), na.rm = TRUE) * 100
  aic_val <- fit$aic
  bic_val <- fit$bic
  
  cat("\n--- Accuracy ---\n")
  cat("RMSE:", rmse_val, "\nMAPE:", mape_val, "%\n")
  
# Plot forecasts vs actual
  df_plot_train <- data.frame(Date = train$observation_date, Value = train$log_UMCSENT, Type = "Training Data")
  df_plot_test <- data.frame(Date = test$observation_date, Value = test$log_UMCSENT, Type = "Actual Test Data")
  df_plot_forecast <- data.frame(Date = test$observation_date, Value = rolling_preds, Type = "Rolling Forecast")
  
  df_total <- rbind(df_plot_train, df_plot_test, df_plot_forecast)
  
  p_forecast <- ggplot(df_total, aes(x = Date, y = Value, color = Type)) +
    geom_line(linewidth = 0.8) +
    scale_color_manual(values = c("Training Data" = "gray70", 
                                  "Actual Test Data" = "black", 
                                  "Rolling Forecast" = "red")) +
    geom_vline(xintercept = min(test$observation_date), linetype="dashed", color="blue", alpha=0.5) +
    labs(title = paste("Rolling Forecast:", model_name),
         subtitle = paste("RMSE:", round(rmse_val, 4), "| MAE:", round(mae_val, 4)),
         y = "Log(Consumer Sentiment)", x = "Date") +
    theme_minimal() +
    theme(legend.position = "bottom")
  return(list(
    name = model_name,
    rmse = rmse_val,
    mae = mae_val,
    mape = mape_val,
    aic = aic_val,
    bic = bic_val,
    plot_qq = p_qq,
    plot_forecast = p_forecast
  ))
}


results_013 <- run_arima_analysis(order_vec = c(0, 1, 3), model_name = "ARIMA(0,1,3)")

results_112 <- run_arima_analysis(order_vec = c(1, 1, 2), model_name = "ARIMA(1,1,2)")


# Plots for ARIMA(0,1,3)
print(results_013$plot_qq)
print(results_013$plot_forecast)

# Plots for ARIMA(1,1,2)
print(results_112$plot_qq)
print(results_112$plot_forecast)


# Comparison

comparison_table <- data.frame(
  Model = c(results_013$name, results_112$name),
  AIC = c(results_013$aic, results_112$aic),
  BIC = c(results_013$bic, results_112$bic),
  RMSE = c(results_013$rmse, results_112$rmse),
  MAE = c(results_013$mae, results_112$mae),
  MAPE = c(results_013$mape, results_112$mape)
)

comparison_table[, 2:6] <- round(comparison_table[, 2:6], 4)

print("=== COMPARISON TABLE ===")
print(comparison_table)

results_long <- tidyr::pivot_longer(comparison_table, cols = c(RMSE, MAE, AIC), names_to = "Metric", values_to = "Value")

ggplot(results_long, aes(x = Model, y = Value, fill = Model)) +
  geom_bar(stat = "identity", position = "dodge") +
  facet_wrap(~ Metric, scales = "free_y") +
  labs(title = "ARIMA(0,1,3) vs ARIMA(1,1,2)",
       y = "Value", x = "") +
  theme_minimal() +
  theme(legend.position = "none")

##forecast plot
library(ggplot2)
library(scales) # Necessario per gestire meglio le date

plot_zoom_forecast_aesthetic <- function(model_result) {
  
  # 1. Estrazione e filtro dati
  df_all <- model_result$plot_forecast$data
  df_zoom <- subset(df_all, Type != "Training Data")
  
  # --- DEFINIZIONE COLORI ---
  # Usiamo codici esadecimali per precisione
  col_actual <- "#8A8A8A"  
  col_forecast <- "#FC8D62" 
  
  # 2. Creazione del grafico
  p_zoom <- ggplot(df_zoom, aes(x = Date, y = exp(Value), color = Type)) +
    
    # MIGLIORIA: Linee leggermente più spesse e forecast leggermente trasparente
    geom_line(aes(alpha = Type), linewidth = 1.1) + 
    
    # --- PERSONALIZZAZIONE COLORI E TRASPARENZA ---
    scale_color_manual(values = c("Actual Test Data" = col_actual, 
                                  "Rolling Forecast" = col_forecast)) +
    scale_alpha_manual(values = c("Actual Test Data" = 1, 
                                  "Rolling Forecast" = 0.9), guide="none") +
    
    # --- PERSONALIZZAZIONE ASSE X (LINEE VERTICALI) ---
    scale_x_date(
      date_breaks = "1 year",       # Una etichetta e linea principale ogni anno
      date_minor_breaks = "3 months", # Una linea secondaria ogni trimestre
      date_labels = "%Y"            # Formato etichetta solo anno
    ) +
    
    # --- LABELS ---
    labs(title = paste("Forecasting: ARIMA(1,1,2)"),
         subtitle = "Real vs Forecasted values",
         y = "Consumer Sentiment Index", 
         x = "", # Rimuoviamo "Data" perché gli anni sono ovvi
         color = "Legend") + # Rinominiamo la legenda
    
    # --- TEMA E GRIGLIA ---
    theme_minimal() +
    theme(
      legend.position = "bottom",
      legend.title = element_text(face = "bold"),
      
      # Personalizziamo la griglia
      panel.grid.major.x = element_line(color = "grey85", linewidth = 0.5), # Linee annuali più visibili
      panel.grid.minor.x = element_line(color = "grey95", linewidth = 0.3), # Linee trimestrali sottili
      panel.grid.major.y = element_line(color = "grey90"), # Griglia orizzontale
      
      # Miglioriamo i testi
      plot.title = element_text(face = "bold", size = 14),
      axis.title.y = element_text(margin = margin(r = 10))
    )
  
  return(p_zoom)
}

# Genera e visualizza il nuovo grafico migliorato
print(plot_zoom_forecast_aesthetic(results_112))
```

### ARIMA (0,1,3)

```{r}

## ARIMA(0,1,3)

library(forecast)
library(ggplot2)

nrows <- nrow(data_filtered)
index_division <- floor(0.80 * nrows)

train <- subset(data_filtered, 1:nrows <= index_division)
test <- subset(data_filtered, 1:nrows > index_division)

cat("Training set size:", nrow(train), "\n")
cat("Test set size:", nrow(test), "\n")

arima013 <- Arima(train$log_UMCSENT, order = c(1, 1, 2))
print(summary(arima013))

checkresiduals(arima013)

# Shapiro Test
shapiro_test <- shapiro.test(residuals(arima013))
cat("Shapiro-Wilk test p-value:", shapiro_test$p.value, "\n")

library(ggplot2)
res_data <- data.frame(Residuals = as.numeric(residuals(arima013)))
# QQ-plot
ggplot(res_data, aes(sample = Residuals)) +
  stat_qq(color = "blue", alpha = 0.5, size = 2) +
  stat_qq_line(color = "red", size = 1) +           
  labs(title = "Normal Q-Q Plot of Residuals",
       subtitle = "Blue dots should follow the red line for normality",
       x = "Theoretical Quantiles",
       y = "Sample Quantiles") +
  theme_minimal()

# 4. ROLLING WINDOW FORECAST
cat("\nStarting Rolling Forecast\n")

full_series <- data_filtered$log_UMCSENT
n_train <- nrow(train)
n_test <- nrow(test)

rolling_preds <- numeric(n_test)

for (i in 1:n_test) {
  
  current_data <- full_series[1:(n_train + i - 1)]
  fit_temp <- Arima(current_data, order = c(0, 1, 3)) 
  rolling_preds[i] <- forecast(fit_temp, h = 1)$mean
  if(i %% 20 == 0) cat(".")
}
cat("\nRolling Forecast Completed.\n")


# RMSE 
actuals <- test$log_UMCSENT
rmse_val <- sqrt(mean((rolling_preds - actuals)^2))
mae_val <- mean(abs(rolling_preds - actuals))
mape_val <- mean(abs((rolling_preds - actuals)/actuals)) * 100

cat("\n--- Rolling Forecast Accuracy ---\n")
cat("RMSE:", rmse_val, "\n")
cat("MAE :", mae_val, "\n")
cat("MAPE:", mape_val, "%\n")

# Plot
df_plot_train <- data.frame(
  Date = train$observation_date,
  Value = train$log_UMCSENT,
  Type = "Training Data"
)

df_plot_test <- data.frame(
  Date = test$observation_date,
  Value = test$log_UMCSENT,
  Type = "Actual Test Data"
)

df_plot_forecast <- data.frame(
  Date = test$observation_date,
  Value = rolling_preds, 
  Type = "Rolling Forecast"
)

df_total <- rbind(df_plot_train, df_plot_test, df_plot_forecast)

ggplot(df_total, aes(x = Date, y = Value, color = Type)) +
  geom_line(size = 0.8) +
  scale_color_manual(values = c("Training Data" = "gray60", 
                                "Actual Test Data" = "black", 
                                "Rolling Forecast" = "red")) +
  geom_vline(xintercept = min(test$observation_date), linetype="dashed", color="blue", alpha=0.5) +
  labs(title = "ARIMA(0,1,3) Rolling Forecast vs Actual Data",
       subtitle = paste("One-step ahead prediction | RMSE:", round(rmse_val, 4)),
       y = "Log(Consumer Sentiment)",
       x = "Date") +
  theme_minimal() +
  theme(legend.position = "bottom")

```

### ARIMA (1,1,2)

```{r}
library(forecast)
library(ggplot2)
library(dplyr)
library(gridExtra)
library(tidyr)
library(scales)

# --- 0. PREPARAZIONE DATI ---
nrows <- nrow(data_filtered)
index_division <- floor(0.80 * nrows)

train <- subset(data_filtered, 1:nrows <= index_division)
test <- subset(data_filtered, 1:nrows > index_division)

cat("Training set size:", nrow(train), "\n")
cat("Test set size:", nrow(test), "\n")

full_series <- data_filtered$log_UMCSENT
n_train <- nrow(train)
n_test <- nrow(test)

# --- 1. FUNZIONE ANALISI MODELLO (STILE AGGIORNATO) ---
run_arima_analysis <- function(order_vec, model_name) {
  
  cat(paste0("\n========================================\n"))
  cat(paste0("   Model Analysis: ", model_name, "\n"))
  cat(paste0("========================================\n"))
  
  fit <- Arima(train$log_UMCSENT, order = order_vec)
  
  res_vals <- residuals(fit)
  
  # Shapiro Test
  shapiro_res <- shapiro.test(res_vals)
  
  # --- QQ-PLOT STILIZZATO (Royal Blue & Red) ---
  res_df <- data.frame(Residuals = as.numeric(res_vals))
  
  p_qq <- ggplot(res_df, aes(sample = Residuals)) +
    stat_qq(color = "#0047AB", alpha = 0.6, size = 1.5) + # Punti Blu
    stat_qq_line(color = "#D55E00", linewidth = 0.8) +    # Linea Rossa
    labs(title = paste("QQ-Plot Residuals -", model_name),
         subtitle = paste("Shapiro p-value:", round(shapiro_res$p.value, 4)),
         x = "Theoretical Quantiles", y = "Sample Quantiles") +
    theme_minimal() +
    theme(
      plot.title = element_text(hjust = 0.5, face = "bold"),
      plot.subtitle = element_text(hjust = 0.5)
    )
  
  # Rolling Forecast Loop
  cat("\nStarting Rolling Forecast...\n")
  rolling_preds <- numeric(n_test)
  
  for (i in 1:n_test) {
    current_data <- full_series[1:(n_train + i - 1)]
    try({
      fit_temp <- Arima(current_data, order = order_vec)
      rolling_preds[i] <- forecast(fit_temp, h = 1)$mean
    }, silent = TRUE)
    if(i %% 20 == 0) cat(".") 
  }
  cat("\nRolling Forecast Completed.\n")
  
  actuals <- test$log_UMCSENT
  rmse_val <- sqrt(mean((rolling_preds - actuals)^2, na.rm = TRUE))
  mae_val <- mean(abs(rolling_preds - actuals), na.rm = TRUE)
  mape_val <- mean(abs((rolling_preds - actuals)/actuals), na.rm = TRUE) * 100
  aic_val <- fit$aic
  bic_val <- fit$bic
  
  # --- PLOT FORECAST GENERALE (Overview) ---
  df_plot_train <- data.frame(Date = train$observation_date, Value = train$log_UMCSENT, Type = "Training Data")
  df_plot_test <- data.frame(Date = test$observation_date, Value = test$log_UMCSENT, Type = "Actual Test Data")
  df_plot_forecast <- data.frame(Date = test$observation_date, Value = rolling_preds, Type = "Rolling Forecast")
  
  df_total <- rbind(df_plot_train, df_plot_test, df_plot_forecast)
  
  p_forecast <- ggplot(df_total, aes(x = Date, y = Value, color = Type)) +
    geom_line(linewidth = 0.6) + # Linea sottile ed elegante
    scale_color_manual(values = c("Training Data" = "gray70", 
                                  "Actual Test Data" = "#333333", # Grigio scuro/Nero
                                  "Rolling Forecast" = "#0047AB")) + # TUO BLU
    geom_vline(xintercept = min(test$observation_date), linetype="dashed", color="#D55E00", alpha=0.5) +
    labs(title = paste("Rolling Forecast Overview:", model_name),
         subtitle = paste("RMSE:", round(rmse_val, 4), "| MAE:", round(mae_val, 4)),
         y = "Log(Consumer Sentiment)", x = "Date") +
    theme_minimal() +
    theme(
      plot.title = element_text(hjust = 0.5, face = "bold"),
      legend.position = "bottom"
    )

  return(list(
    name = model_name,
    rmse = rmse_val, mae = mae_val, mape = mape_val,
    aic = aic_val, bic = bic_val,
    plot_qq = p_qq,
    plot_forecast_data = df_total # Salviamo i dati per usarli nel plot zoom dopo
  ))
}

# --- 2. ESECUZIONE ANALISI ---
results_013 <- run_arima_analysis(order_vec = c(0, 1, 3), model_name = "ARIMA(0,1,3)")
results_112 <- run_arima_analysis(order_vec = c(1, 1, 2), model_name = "ARIMA(1,1,2)")

# --- 3. CONFRONTO MODELLI (BAR CHART) ---
comparison_table <- data.frame(
  Model = c(results_013$name, results_112$name),
  AIC = c(results_013$aic, results_112$aic),
  RMSE = c(results_013$rmse, results_112$rmse),
  MAE = c(results_013$mae, results_112$mae)
)

results_long <- pivot_longer(comparison_table, cols = c(RMSE, MAE, AIC), names_to = "Metric", values_to = "Value")

p_comparison <- ggplot(results_long, aes(x = Model, y = Value, fill = Model)) +
  geom_bar(stat = "identity", position = "dodge", width = 0.6) +
  facet_wrap(~ Metric, scales = "free_y") +
  # Usiamo i tuoi colori per distinguere i modelli
  scale_fill_manual(values = c("ARIMA(0,1,3)" = "#7CAE00",  # Verde (o altro colore neutro)
                               "ARIMA(1,1,2)" = "#0047AB")) + # BLU (Il modello "Target")
  labs(title = "Model Comparison Metrics", y = "Value", x = "") +
  theme_minimal() +
  theme(
    plot.title = element_text(hjust = 0.5, face = "bold"),
    legend.position = "bottom",
    strip.text = element_text(face = "bold")
  )

# --- 4. FUNZIONE FORECAST ZOOM (ESTETICA FINALE) ---
plot_zoom_forecast_aesthetic <- function(model_result) {
  
  # Filtro dati: Solo Test vs Forecast
  df_all <- model_result$plot_forecast_data
  df_zoom <- subset(df_all, Type != "Training Data")
  
  # Colori Estetici Coerenti
  col_actual <- "#808080"   # Grigio scuro quasi nero
  col_forecast <- "#0047AB" # Royal Blue
  
  ggplot(df_zoom, aes(x = Date, y = exp(Value), color = Type)) + # exp() se vuoi tornare alla scala originale
    
    # Linee: Forecast leggermente trasparente per vedere sovrapposizioni
    geom_line(aes(alpha = Type), linewidth = 0.8) + 
    
    scale_color_manual(values = c("Actual Test Data" = col_actual, 
                                  "Rolling Forecast" = col_forecast)) +
    
    scale_alpha_manual(values = c("Actual Test Data" = 0.8, 
                                  "Rolling Forecast" = 1), guide="none") +
    
    scale_x_date(date_breaks = "1 year", date_labels = "%Y") +
    
    labs(title = paste("Forecasting:", model_result$name),
         subtitle = "Real vs Forecasted values (Original Scale)",
         y = "Consumer Sentiment Index", 
         x = "", 
         color = "") + 
    
    theme_minimal() +
    theme(
      legend.position = "bottom",
      plot.title = element_text(hjust = 0.5, face = "bold", size = 14),
      plot.subtitle = element_text(hjust = 0.5),
      panel.grid.minor.x = element_blank(), # Meno rumore visivo
      panel.grid.major.x = element_line(color = "grey90")
    )
}

# --- 5. STAMPA DI TUTTI I GRAFICI ---

# 1. QQ Plots
grid.arrange(results_013$plot_qq, results_112$plot_qq, ncol = 2)

# 2. Comparison Metrics
print(p_comparison)

# 3. Zoom Forecast (Quello bello per il paper)
print(plot_zoom_forecast_aesthetic(results_112))
```

```{r}
library(forecast)
library(ggplot2)

# 0. Pulizia preliminare (evita conflitti grafici)
graphics.off() 

# 1. Preparazione Dati
# Assicurati che 'data_filtered' sia già caricato nel tuo ambiente
nrows <- nrow(data_filtered)
index_division <- floor(0.80 * nrows)

train <- subset(data_filtered, 1:nrows <= index_division)
test <- subset(data_filtered, 1:nrows > index_division)

cat("Training set size:", nrow(train), "\n")
cat("Test set size:", nrow(test), "\n")

# --- MODELLO STATICO ---
# CORREZIONE: Ho impostato c(0,1,3) per coerenza con il nome 'arima013' e il loop
arima013 <- Arima(train$log_UMCSENT, order = c(0, 1, 3)) 
print(summary(arima013))

# Shapiro Test
shapiro_test <- shapiro.test(residuals(arima013))
cat("Shapiro-Wilk test p-value:", shapiro_test$p.value, "\n")

# --- 2. QQ-PLOT STILIZZATO (Blue & Red) ---
res_data <- data.frame(Residuals = as.numeric(residuals(arima013)))

ggplot(res_data, aes(sample = Residuals)) +
  # Punti in Royal Blue
  stat_qq(color = "#0047AB", alpha = 0.6, size = 1.5) + 
  # Linea in Rosso Vermiglio
  stat_qq_line(color = "#D55E00", linewidth = 0.8) +             
  labs(title = "Normal Q-Q Plot of Residuals",
       subtitle = paste("Shapiro p-value:", round(shapiro_test$p.value, 4)),
       x = "Theoretical Quantiles",
       y = "Sample Quantiles") +
  theme_minimal() +
  theme(
    plot.title = element_text(hjust = 0.5, face = "bold"),
    plot.subtitle = element_text(hjust = 0.5)
  )

# --- 3. ROLLING WINDOW FORECAST ---
cat("\nStarting Rolling Forecast...\n")

full_series <- data_filtered$log_UMCSENT
n_train <- nrow(train)
n_test <- nrow(test)

rolling_preds <- numeric(n_test)

for (i in 1:n_test) {
  current_data <- full_series[1:(n_train + i - 1)]
  # Assicurati che l'ordine qui sia quello che vuoi testare (0,1,3)
  fit_temp <- Arima(current_data, order = c(0, 1, 3)) 
  rolling_preds[i] <- forecast(fit_temp, h = 1)$mean
  if(i %% 20 == 0) cat(".")
}
cat("\nRolling Forecast Completed.\n")

# Metriche RMSE / MAE
actuals <- test$log_UMCSENT
rmse_val <- sqrt(mean((rolling_preds - actuals)^2))
mae_val <- mean(abs(rolling_preds - actuals))
mape_val <- mean(abs((rolling_preds - actuals)/actuals)) * 100

cat("\n--- Rolling Forecast Accuracy ---\n")
cat("RMSE:", rmse_val, "\n")
cat("MAE :", mae_val, "\n")
cat("MAPE:", mape_val, "%\n")

# --- 4. GRAFICO FINALE (STILE AGGIORNATO) ---

# Creazione Dataframe unico per ggplot
df_plot_train <- data.frame(Date = train$observation_date, Value = train$log_UMCSENT, Type = "Training Data")
df_plot_test <- data.frame(Date = test$observation_date, Value = test$log_UMCSENT, Type = "Actual Test Data")
df_plot_forecast <- data.frame(Date = test$observation_date, Value = rolling_preds, Type = "Rolling Forecast")

df_total <- rbind(df_plot_train, df_plot_test, df_plot_forecast)

ggplot(df_total, aes(x = Date, y = Value, color = Type)) +
  
  # Usiamo alpha (trasparenza) e linewidth variabili
  geom_line(aes(alpha = Type, linewidth = Type)) +
  
  # --- COLORI COERENTI ---
  scale_color_manual(values = c("Training Data" = "gray85",      # Molto chiaro, solo contesto
                                "Actual Test Data" = "#778899",  # Slate Grey (leggibile ma sfondo)
                                "Rolling Forecast" = "#0047AB")) + # Royal Blue (Focus)
  
  # --- SPESSORI ---
  scale_linewidth_manual(values = c("Training Data" = 0.5, 
                                    "Actual Test Data" = 0.6, 
                                    "Rolling Forecast" = 0.8), guide = "none") +
  
  # --- TRASPARENZA ---
  scale_alpha_manual(values = c("Training Data" = 1, 
                                "Actual Test Data" = 0.7, # Leggermente trasparente per far vedere la forecast
                                "Rolling Forecast" = 1), guide = "none") +
  
  # Linea verticale di separazione (Rossa tratteggiata)
  geom_vline(xintercept = min(test$observation_date), 
             linetype="dashed", color="#D55E00", alpha=0.6) +
  
  labs(title = "ARIMA(0,1,3) Rolling Forecast vs Actual Data",
       subtitle = paste("One-step ahead prediction | RMSE:", round(rmse_val, 4)),
       y = "Log(Consumer Sentiment)",
       x = "Date") +
  
  theme_minimal() +
  theme(
    plot.title = element_text(hjust = 0.5, face = "bold"),
    plot.subtitle = element_text(hjust = 0.5),
    legend.position = "bottom",
    panel.grid.minor = element_blank() # Rimuove griglia inutile
  )
```

```{r}
library(forecast)
library(ggplot2)
library(gridExtra)

# 0. Pulizia
graphics.off()

# 1. Preparazione Dati
nrows <- nrow(data_filtered)
index_division <- floor(0.80 * nrows)
train <- subset(data_filtered, 1:nrows <= index_division)
test <- subset(data_filtered, 1:nrows > index_division)

# --- MODELLO ---
# Usiamo c(0,1,3) come richiesto
arima013 <- Arima(train$log_UMCSENT, order = c(0, 1, 3)) 

# Estrazione Residui
res_vals <- residuals(arima013)
res_df <- data.frame(
  Time = as.numeric(time(res_vals)), 
  Residuals = as.numeric(res_vals)
)

# --- 2. CREAZIONE DEI 3 GRAFICI DIAGNOSTICI STILIZZATI ---

# A) Grafico Serie Temporale dei Residui (In alto)
p_ts <- ggplot(res_df, aes(x = Time, y = Residuals)) +
  geom_line(color = "#333333", size = 0.5) + # Grigio scuro per i residui
  geom_hline(yintercept = 0, color = "#D55E00", linetype = "dashed") + # Linea zero rossa
  labs(title = "Residuals from ARIMA(0,1,3)", y = "Residuals", x = "Time") +
  theme_minimal() +
  theme(plot.title = element_text(face = "bold", hjust = 0.5))

# B) Grafico ACF dei Residui (In basso a sinistra)
# Calcoliamo l'ACF manualmente per passarlo a ggplot
acf_obj <- acf(res_vals, plot = FALSE, lag.max = 25)
acf_df <- data.frame(lag = as.numeric(acf_obj$lag)[-1], acf = as.numeric(acf_obj$acf)[-1]) # Rimuovo lag 0
ci <- 1.96 / sqrt(length(res_vals))

p_acf <- ggplot(acf_df, aes(x = lag, y = acf)) +
  geom_hline(yintercept = 0, color = "black", size = 0.3) +
  geom_hline(yintercept = c(-ci, ci), linetype = "dashed", color = "#D55E00") + # CI Rosso
  geom_segment(aes(xend = lag, yend = 0), color = "#0047AB") + # Linee Blu
  geom_point(color = "#0047AB", size = 1.5) +                  # Punti Blu
  labs(title = "ACF of Residuals", y = "ACF", x = "Lag") +
  theme_minimal() +
  theme(plot.title = element_text(face = "bold", hjust = 0.5))

# C) Istogramma dei Residui (In basso a destra)
p_hist <- ggplot(res_df, aes(x = Residuals)) +
  # Istogramma Blu
  geom_histogram(aes(y = ..density..), bins = 30, fill = "#0047AB", alpha = 0.7, color = "white") + 
  # Curva Normale Rossa (sovrapposta per confronto)
  stat_function(fun = dnorm, args = list(mean = mean(res_vals, na.rm=T), sd = sd(res_vals, na.rm=T)), 
                color = "#D55E00", size = 1) +
  labs(title = "Histogram of Residuals", y = "Density", x = "Residuals") +
  theme_minimal() +
  theme(plot.title = element_text(face = "bold", hjust = 0.5))

# --- 3. COMPOSIZIONE FINALE (Layout stile checkresiduals) ---
# Dispone: Serie temporale in alto (larga), ACF e Istogramma sotto
layout_matrix <- rbind(c(1, 1),
                       c(2, 3))

grid.arrange(p_ts, p_acf, p_hist, layout_matrix = layout_matrix)

# Shapiro Test (Stampato in console)
shapiro_test <- shapiro.test(res_vals)
cat("\nShapiro-Wilk test p-value:", shapiro_test$p.value, "\n")
```


## 11. Residual Diagnostics

```{r}

# AR ROOTS
library(forecast)
library(ggplot2)
library(gridExtra)

# --- 1. Fit AR Models ---
# We fit an AR(2) model to both series to see where the roots lie.
# We force d=0 because we want to see the properties of the raw data vs the manually differenced data.

# Model on Level Data (Log UMCSENT)
model_level_check <- Arima(data_filtered$log_UMCSENT, order = c(1, 0, 0))

# Model on Differenced Data
# We use na.omit because the first observation of the difference is NA
model_diff_check <- Arima(na.omit(data_filtered$diff_log_UMCSENT), order = c(1, 0, 0))

# --- 2. Plotting ---

# Plot A: Level Data
p1 <- autoplot(model_level_check) +
  labs(title = "Inverse AR Roots: Level Data",
       subtitle = "Log(UMCSENT) - Roots close to Unit Circle indicate Non-Stationarity")

# Plot B: Differenced Data
p2 <- autoplot(model_diff_check) +
  labs(title = "Inverse AR Roots: Differenced Data",
       subtitle = "First Diff - Roots inside Unit Circle indicate Stationarity")

# Display plots
print(p1)
print(p2)
```
