---
title: "Preprocessing"
output: html_document
---

# Preprocessing

1.  Libraries and data upload
2.  Raw data analysis
3.  Data preparation and summaries
4.  Log transformation
5.  Stationarity
6.  ACF and PACF
7.  First Difference (7.1 Stationarity; 7.2 ACF and PACF)
8.  Training and Test Sets

## 1. Libraries and data upload

```{r}
# 1. Libraries and data upload 
library(ggplot2)
library(urca)
library(tseries)
data <- read.csv("data/UMCSENT.csv")

```

## 2. Raw data analysis

```{r}
# 2. Raw data analysis
str(data) # observation_date chr; UMCSENT num
data$observation_date <- as.Date(data$observation_date, format = "%Y-%m-%d") # observation_date conversion to Date
str(data)

sum(is.na(data$UMCSENT)) # 210 missing values 
mean(is.na(data$UMCSENT)) # 24% of missing values

nrow(data) # 875
range(data$observation_date) # "1952-11-01" "2025-09-01"

ggplot(data, aes(x = observation_date, y = UMCSENT)) +
  geom_line() +
  labs(title = 'Consumer Sentiment Index')

```

## 3. Data preparation and summaries

```{r}

# 3. Data preparation and summaries

# data from 1978
data_filtered <- subset(data, observation_date >= "1978-01-01")
nrow(data_filtered) # 573
range(data_filtered$observation_date) # "1978-01-01" "2025-09-01"

ggplot(data_filtered, aes(x = observation_date, y = UMCSENT)) +
  geom_line() +
  labs(title = 'Consumer Sentiment Index')

# statistics
summary(data_filtered$UMCSENT) 

# check outliers
hist(data_filtered$UMCSENT, breaks = 20) # not normally distributed
boxplot(data_filtered$UMCSENT) # values are distributed in the 70-90 range with 88.2 as the median


```

## 4. Log transformation

```{r}

# Log transformation for positive time series
data_filtered$log_UMCSENT <- log(data_filtered$UMCSENT)

ggplot(data_filtered, aes(x = observation_date, y = log_UMCSENT)) +
  geom_line() +
  labs(title = 'Log (Consumer Sentiment Index)')

```

## 5. Stationarity

```{r}
# Stationarity test
# ADF -> stationary
summary(ur.df(data_filtered$log_UMCSENT, type = "drift"))
# KPSS -> non-stationary
kpss.test(data_filtered$log_UMCSENT)

```

### 1. Augmented Dickey-Fuller (ADF) Test

This test checks for the presence of a unit root (non-stationarity).

-   $H_0$ (Null Hypothesis): The series is **not stationary** (it has a unit root).

-   $H_1$ (Alternative Hypothesis): The series **is stationary**.

-   **Result:** The test statistic value ($t$) is **-3.5248**. This is more negative than the 1% critical value (-3.43).

-   **Conclusion:** **Reject** $H_0$. According to this test, the series is considered **stationary** (with a 99% confidence level).

### 2. KPSS Test

This test works with the opposite hypotheses compared to the ADF test.

-   $H_0$ (Null Hypothesis): The series **is stationary** (level stationarity).

-   $H_1$ (Alternative Hypothesis): The series is **not stationary**.

-   **Result:** The *p-value* is **0.01** (indicating it is smaller than the printed value).

-   **Conclusion:** Since the p-value is lower than the standard threshold of 0.05 (5%), **reject** $H_0$. According to this test, the series is **not stationary**.

## 6. Autocorrelation

```{r}
# ACF and PACF
acf(data_filtered$log_UMCSENT)
pacf(data_filtered$log_UMCSENT)

```

## 7. First difference

```{r}
# First difference
diff_log <- diff(data_filtered$log_UMCSENT)
data_filtered$diff_log_UMCSENT <- c(NA, diff_log)

ggplot(data_filtered, aes(x = observation_date, y = diff_log_UMCSENT)) +
  geom_line() +
  labs(title = 'First difference log(Consumer Sentiment Index)')

```

### 7.1 Stationarity

```{r}

# Stationarity test on differenced data
# ADF -> stationary
summary(ur.df(diff_log, type = "drift"))
# KPSS -> non-stationary
kpss.test(diff_log)
```

### 1. Augmented Dickey-Fuller (ADF) Test

-   $H_0$ (Null Hypothesis): The series is **not stationary** (has a unit root).

-   $H_1$ (Alternative Hypothesis): The series **is stationary**.

-   **Result:** The test statistic is **-19.6373**. This is extremely negative and far below the 1% critical value (-3.43).

-   **Conclusion:** **Strongly reject** $H_0$. The series is definitely **stationary**.

### 2. KPSS Test

-   $H_0$ (Null Hypothesis): The series **is stationary**.

-   $H_1$ (Alternative Hypothesis): The series is **not stationary**.

-   **Result:** The *p-value* is **0.1** (with the warning "p-value greater than printed p-value," implying the actual probability is even higher, likely \> 0.10).

-   **Conclusion:** Since the p-value is greater than 0.05, **fail to reject** $H_0$. The evidence supports the conclusion that the series is **stationary**.





```{r}
# Library required for autoplot of roots
library(forecast)
library(ggplot2)
library(gridExtra) # To arrange plots side by side if installed, otherwise plot sequentially

# --- 1. Fit AR Models ---
# We fit an AR(2) model to both series to see where the roots lie.
# We force d=0 because we want to see the properties of the raw data vs the manually differenced data.

# Model on Level Data (Log UMCSENT)
model_level_check <- Arima(data_filtered$log_UMCSENT, order = c(2, 0, 0))

# Model on Differenced Data
# We use na.omit because the first observation of the difference is NA
model_diff_check <- Arima(na.omit(data_filtered$diff_log_UMCSENT), order = c(2, 0, 0))

# --- 2. Plotting ---

# Plot A: Level Data
p1 <- autoplot(model_level_check) +
  labs(title = "Inverse AR Roots: Level Data",
       subtitle = "Log(UMCSENT) - Roots close to Unit Circle indicate Non-Stationarity")

# Plot B: Differenced Data
p2 <- autoplot(model_diff_check) +
  labs(title = "Inverse AR Roots: Differenced Data",
       subtitle = "First Diff - Roots inside Unit Circle indicate Stationarity")

# Display plots
print(p1)
print(p2)
```


### 7.2 ACF and PACF

```{r}

# ACF and PACF of differenced data
par(mfrow = c(1, 2)) 

# Autocorrelation Function (per stimare q - parte MA)
acf(diff_log, main = "ACF - First Difference", lag.max = 36)

# Partial Autocorrelation Function (per stimare p - parte AR)
pacf(diff_log, main = "PACF - First Difference", lag.max = 36)

par(mfrow = c(1, 1))

# ACF values
acf_values <- acf(diff_log, lag.max = 36, plot = FALSE)

acf_table <- data.frame(
  Lag = acf_values$lag[,,1], 
  ACF = acf_values$acf[,,1]
)
print(acf_table)

# PACF values
pacf_values <- pacf(diff_log, lag.max = 36, plot = FALSE)

pacf_table <- data.frame(
  Lag = pacf_values$lag[,,1], 
  PACF = pacf_values$acf[,,1]
)
print(pacf_table)

```

### 1. General Interpretation

The most striking feature of both tables is that **Lag 1 is statistically insignificant** (approx 0.03), while **Lag 2 is significant** (approx -0.17).

-   **Absence of Short-Term Memory:** The fact that Lag 1 is near zero in both ACF and PACF means the series does not depend on the immediately preceding month.

-   **Lag 2 Dependency:** The significant negative spike at Lag 2 in both functions suggests a specific 2-period relationship.

Because the ACF and PACF look somewhat similar (both have a spike at Lag 2 and are otherwise quiet), it indicates a process that can be modeled effectively by either pure AR or pure MA terms, provided they reach the second lag.

### 2. Best Possible Models (Candidates)

Based on the standard identification rules (Box-Jenkins methodology), here are the top candidates:

#### **Candidate A: ARIMA(0, 1, 2)**

-   **Why?** This relies on the **ACF** interpretation. The ACF shows significant activity up to Lag 2 and then largely cuts off (ignoring the minor Lag 5 noise). This suggests a Moving Average (MA) process of order $q=2$.

-   **Note:** Since Lag 1 is insignificant, the model will likely estimate a very small coefficient for the first MA term ($ma1 \approx 0$) and a significant one for the second ($ma2 \approx -0.17$).

#### **Candidate B: ARIMA(2, 1, 0)**

-   **Why?** This relies on the **PACF** interpretation. The PACF shows significant activity at Lag 2 and then mostly cuts off (again, barring the Lag 5 spike). This suggests an AutoRegressive (AR) process of order $p=2$.

-   **Note:** Similar to the model above, this would likely result in a model where the $ar1$ coefficient is near zero, but $ar2$ is significant.


## 7.3 Model Selection (AIC/BIC Comparison)


```{r}

library(tidyr) # Necessaria per riorganizzare i dati per il grafico

# 1. Inizializzazione del dataframe per i risultati
results <- data.frame(Order = integer(),
                      Type = character(),
                      AIC = numeric(),
                      BIC = numeric())

# 2. Calcolo dei modelli AR e MA da ordine 1 a 12
# Usiamo il dataset log_UMCSENT e impostiamo d=1 (differenza prima) nel comando Arima

for (i in 1:12) {
  
  # Modello AR(i): ARIMA(i, 1, 0)
  try({
    fit_ar <- Arima(data_filtered$log_UMCSENT, order = c(i, 1, 0))
    results <- rbind(results, data.frame(Order = i, Type = "AR Model", AIC = fit_ar$aic, BIC = fit_ar$bic))
  }, silent = TRUE)
  
  # Modello MA(i): ARIMA(0, 1, i)
  try({
    fit_ma <- Arima(data_filtered$log_UMCSENT, order = c(0, 1, i))
    results <- rbind(results, data.frame(Order = i, Type = "MA Model", AIC = fit_ma$aic, BIC = fit_ma$bic))
  }, silent = TRUE)
}

# 3. Ristrutturazione dei dati (Pivot Long)
# Trasformiamo le colonne AIC e BIC in una sola colonna "Metric" per poterle plottare come linee diverse
results_long <- pivot_longer(results, cols = c("AIC", "BIC"), names_to = "Metric", values_to = "Value")

# 4. Creazione del Grafico
ggplot(results_long, aes(x = Order, y = Value, color = Metric, group = Metric)) +
  geom_line(size = 1) +
  geom_point(size = 2) +
  # facet_wrap divide il grafico in due pannelli: uno per AR e uno per MA
  facet_wrap(~ Type, scales = "free_y") + 
  scale_x_continuous(breaks = 1:12) +
  labs(title = "AIC & BIC Comparison by Model Order",
       subtitle = "Left: AR(p) models | Right: MA(q) models",
       x = "Order (p or q)",
       y = "Information Criterion Value",
       color = "Metric") +
  theme_minimal() +
  theme(
    legend.position = "bottom",
    strip.text = element_text(size = 12, face = "bold") # Formattazione dei titoli dei pannelli
  )

# Stampa dei valori minimi per controllo numerico
cat("Lowest AIC found:\n")
print(results[which.min(results$AIC), ])
cat("\nLowest BIC found:\n")
print(results[which.min(results$BIC), ])
```



## 8. Training and Test sets

```{r}

# split dataset into training/test
nrows <- nrow(data_filtered)
index_division <- floor(0.80 * nrows)

train <- subset(data_filtered, 1:nrows <= index_division)
test <- subset(data_filtered, 1:nrows > index_division)

cat("Training:", nrow(train), "rows\n")
cat("Test:", nrow(test), "rows\n")
```
```{r}

library(tidyr) 
library(forecast)
library(ggplot2)

# 1. Inizializzazione del dataframe per i risultati
results <- data.frame(Order = integer(),
                      Type = character(),
                      AIC = numeric(),
                      BIC = numeric())

# 2. Calcolo dei modelli AR e MA da ordine 1 a 12
# *** MODIFICA: Usiamo train$log_UMCSENT invece di data_filtered ***

for (i in 1:12) {
  
  # Modello AR(i): ARIMA(i, 1, 0) calcolato su TRAIN
  try({
    fit_ar <- Arima(train$log_UMCSENT, order = c(i, 1, 0))
    results <- rbind(results, data.frame(Order = i, Type = "AR Model", AIC = fit_ar$aic, BIC = fit_ar$bic))
  }, silent = TRUE)
  
  # Modello MA(i): ARIMA(0, 1, i) calcolato su TRAIN
  try({
    fit_ma <- Arima(train$log_UMCSENT, order = c(0, 1, i))
    results <- rbind(results, data.frame(Order = i, Type = "MA Model", AIC = fit_ma$aic, BIC = fit_ma$bic))
  }, silent = TRUE)
}

# 3. Ristrutturazione dei dati (Pivot Long)
results_long <- pivot_longer(results, cols = c("AIC", "BIC"), names_to = "Metric", values_to = "Value")

# 4. Creazione del Grafico
ggplot(results_long, aes(x = Order, y = Value, color = Metric, group = Metric)) +
  geom_line(size = 1) +
  geom_point(size = 2) +
  # facet_wrap divide il grafico in due pannelli: uno per AR e uno per MA
  facet_wrap(~ Type, scales = "free_y") + 
  scale_x_continuous(breaks = 1:12) +
  labs(title = "AIC & BIC Comparison (Training Set)",
       subtitle = "Model selection based on Training Data only",
       x = "Order (p or q)",
       y = "Information Criterion Value",
       color = "Metric") +
  theme_minimal() +
  theme(
    legend.position = "bottom",
    strip.text = element_text(size = 12, face = "bold") 
  )

# Stampa dei valori minimi per controllo numerico
cat("Lowest AIC found (on Train):\n")
print(results[which.min(results$AIC), ])
cat("\nLowest BIC found (on Train):\n")
print(results[which.min(results$BIC), ])
```

```{r}

## 9.1 Grid Search: AIC/BIC Heatmap for Mixed Models

library(ggplot2)
library(dplyr)
library(tidyr)

# 1. Impostazioni della griglia
max_p <- 5  # Massimo ordine AR da testare
max_q <- 5  # Massimo ordine MA da testare

# Dataframe vuoto per salvare i risultati
grid_results <- expand.grid(p = 0:max_p, q = 0:max_q)
grid_results$AIC <- NA
grid_results$BIC <- NA

cat("Running Grid Search for ARIMA(p,1,q)... \n")

# 2. Ciclo annidato (Nested Loop) per testare tutte le combinazioni
# Nota: Usiamo try() perché alcune combinazioni complesse potrebbero dare errore
for (i in 1:nrow(grid_results)) {
  
  p <- grid_results$p[i]
  q <- grid_results$q[i]
  
  try({
    # Addestriamo il modello sul Training Set
    model <- Arima(train$log_UMCSENT, order = c(p, 1, q))
    
    grid_results$AIC[i] <- model$aic
    grid_results$BIC[i] <- model$bic
  }, silent = TRUE)
  
  # Barra di progresso testuale
  if(i %% 5 == 0) cat(".")
}
cat("\nGrid Search Completed.\n")

# 3. Preparazione dati per il grafico (Pivot Long)
# Rimuoviamo righe dove il modello ha fallito (NA)
grid_clean <- na.omit(grid_results)

grid_long <- pivot_longer(grid_clean, cols = c("AIC", "BIC"), names_to = "Metric", values_to = "Value")

# Troviamo i minimi per evidenziarli nel grafico
min_vals <- grid_long %>%
  group_by(Metric) %>%
  slice(which.min(Value))

# 4. Creazione della Heatmap
ggplot(grid_long, aes(x = factor(q), y = factor(p), fill = Value)) +
  geom_tile(color = "white") +
  
  # Aggiungiamo il testo con il valore arrotondato dentro ogni quadrato
  geom_text(aes(label = round(Value, 1)), color = "black", size = 2.5) +
  
  # Evidenziamo il modello migliore con un riquadro rosso
  geom_tile(data = min_vals, aes(x = factor(q), y = factor(p)), 
            fill = NA, color = "red", size = 1.5) +
  
  facet_wrap(~ Metric, scales = "free") + # Due pannelli separati
  scale_fill_distiller(palette = "Spectral", direction = 1) + # Colori dal rosso (alto) al blu (basso)
  
  labs(title = "ARIMA(p,1,q) Grid Search",
       subtitle = "Lower values (Blue) are better. Red box indicates the minimum.",
       x = "MA Order (q)",
       y = "AR Order (p)",
       fill = "Score") +
  
  theme_minimal() +
  theme(panel.grid = element_blank())
```
```{r}

## 9.2 Selected Mixed Models Comparison (Replicating the MATLAB Style Plot)

library(ggplot2)
library(tidyr)
library(forecast)

# 1. Definiamo manualmente le 4 combinazioni presenti nell'immagine
# L'immagine mostra: (1,1), (1,2), (2,1), (2,2)
# Poiché i tuoi dati richiedono differenziazione, useremo ARIMA(p, 1, q)
manual_models <- list(
  c(1, 1),
  c(1, 2),
  c(2, 1),
  c(2, 2)
)

results_mixed <- data.frame(Model = character(),
                            AIC = numeric(),
                            BIC = numeric(),
                            stringsAsFactors = FALSE)

# 2. Calcoliamo AIC e BIC per questi 4 modelli specifici
# Usiamo train$log_UMCSENT
for (ord in manual_models) {
  p <- ord[1]
  q <- ord[2]
  model_name <- paste0("ARIMA(", p, ",1,", q, ")")
  
  try({
    fit <- Arima(train$log_UMCSENT, order = c(p, 1, q))
    results_mixed <- rbind(results_mixed, data.frame(Model = model_name, AIC = fit$aic, BIC = fit$bic))
  }, silent = TRUE)
}

# 3. Preparazione dei dati per il grafico
# È fondamentale impostare l'ordine dei fattori per l'asse X, altrimenti R li mette in ordine alfabetico
level_order <- c("ARIMA(1,1,1)", "ARIMA(1,1,2)", "ARIMA(2,1,1)", "ARIMA(2,1,2)")
results_mixed$Model <- factor(results_mixed$Model, levels = level_order)

# Trasformiamo in formato lungo
results_long <- pivot_longer(results_mixed, cols = c("AIC", "BIC"), names_to = "Metric", values_to = "Value")

# 4. Creazione del Grafico (Stile MATLAB/Image Replication)
ggplot(results_long, aes(x = Model, y = Value, color = Metric, group = Metric)) +
  
  # Aggiungiamo le linee
  geom_line(size = 0.8) +
  
  # Aggiungiamo i punti (Shape 1 o 21 sono cerchi vuoti)
  geom_point(shape = 21, size = 3, fill = "white", stroke = 1.2) + 
  
  # Impostiamo i colori Rosso (AIC) e Blu (BIC) come nell'immagine
  scale_color_manual(values = c("AIC" = "red", "BIC" = "blue")) +
  
  # Titolo e Label
  labs(title = "Information criteria for ARIMA(p,1,q) models",
       x = "",
       y = "") +
  
  # Tema grafico simile all'immagine (sfondo bianco con griglia)
  theme_bw() +
  theme(
    plot.title = element_text(hjust = 0.5, face = "bold", size = 14), # Titolo centrato e grassetto
    legend.position = c(0.9, 0.9), # Legenda in alto a destra all'interno del grafico
    legend.box.background = element_rect(color = "black", size = 0.5), # Riquadro attorno alla legenda
    legend.title = element_blank(), # Rimuovi titolo legenda
    panel.grid.major = element_line(color = "gray85"),
    panel.grid.minor = element_blank(),
    axis.text.x = element_text(size = 11, color = "black"),
    axis.text.y = element_text(size = 11, color = "black")
  )

```



### ARIMA (2,1,3)

```{r}

## 8. Training and Testing with ARIMA(2,1,3)

library(forecast)
library(ggplot2)

# 1. Split Dataset (Il codice che hai fornito)
nrows <- nrow(data_filtered)
index_division <- floor(0.80 * nrows)

train <- subset(data_filtered, 1:nrows <= index_division)
test <- subset(data_filtered, 1:nrows > index_division)

cat("Training set size:", nrow(train), "\n")
cat("Test set size:", nrow(test), "\n")

# 2. Costruzione del Modello ARIMA(2, 1, 3)
# p=2 (AR), d=1 (Integration/Difference), q=5 (MA)
model_final <- Arima(train$log_UMCSENT, order = c(2, 1, 3))

# Mostriamo il sommario del modello (Coefficienti, AIC, BIC)
print(summary(model_final))

# 3. Analisi dei Residui
# È fondamentale controllare che i residui siano "White Noise" (non correlati)
checkresiduals(model_final)

# Test di normalità sui residui
shapiro_test <- shapiro.test(residuals(model_final))
cat("Shapiro-Wilk test p-value:", shapiro_test$p.value, "\n")
# Se p-value > 0.05, i residui sono normali.

library(ggplot2)

# Estrai i residui dal modello
res_data <- data.frame(Residuals = as.numeric(residuals(model_final)))

# Crea il QQ-Plot
ggplot(res_data, aes(sample = Residuals)) +
  stat_qq(color = "blue", alpha = 0.5, size = 2) + # I punti dei residui
  stat_qq_line(color = "red", size = 1) +          # La linea della distribuzione normale teorica
  labs(title = "Normal Q-Q Plot of Residuals",
       subtitle = "Blue dots should follow the red line for normality",
       x = "Theoretical Quantiles",
       y = "Sample Quantiles") +
  theme_minimal()

# 4. ROLLING WINDOW FORECAST
# ---------------------------------------------------------
cat("\nStarting Rolling Forecast (this may take a few seconds)...\n")

full_series <- data_filtered$log_UMCSENT
n_train <- nrow(train)
n_test <- nrow(test)

# Vettore per salvare le previsioni
rolling_preds <- numeric(n_test)

# Ciclo per previsione One-Step Ahead
for (i in 1:n_test) {
  
  # Dati disponibili fino al tempo t (Training iniziale + i dati di test osservati finora)
  current_data <- full_series[1:(n_train + i - 1)]
  
  # Ristima del modello con i dati aggiornati
  # Manteniamo l'ordine fisso c(2,1,3) ma ricalcoliamo i coefficienti
  fit_temp <- Arima(current_data, order = c(2, 1, 3)) 
  
  # Previsione a 1 passo (il mese successivo)
  rolling_preds[i] <- forecast(fit_temp, h = 1)$mean
  
  # Barra di progresso semplice
  if(i %% 20 == 0) cat(".")
}
cat("\nRolling Forecast Completed.\n")
# ---------------------------------------------------------

# 5. Valutazione Accuratezza (Manuale per vettori)
# Calcoliamo RMSE tra le previsioni rolling e i dati reali del test set
actuals <- test$log_UMCSENT
rmse_val <- sqrt(mean((rolling_preds - actuals)^2))
mae_val <- mean(abs(rolling_preds - actuals))
mape_val <- mean(abs((rolling_preds - actuals)/actuals)) * 100

cat("\n--- Rolling Forecast Accuracy ---\n")
cat("RMSE:", rmse_val, "\n")
cat("MAE :", mae_val, "\n")
cat("MAPE:", mape_val, "%\n")

# 6. Visualizzazione Grafica: Training + Forecast vs Real Data
df_plot_train <- data.frame(
  Date = train$observation_date,
  Value = train$log_UMCSENT,
  Type = "Training Data"
)

df_plot_test <- data.frame(
  Date = test$observation_date,
  Value = test$log_UMCSENT,
  Type = "Actual Test Data"
)

df_plot_forecast <- data.frame(
  Date = test$observation_date,
  Value = rolling_preds, 
  Type = "Rolling Forecast"
)

# Uniamo tutto
df_total <- rbind(df_plot_train, df_plot_test, df_plot_forecast)

# Plot con ggplot2
ggplot(df_total, aes(x = Date, y = Value, color = Type)) +
  geom_line(size = 0.8) +
  scale_color_manual(values = c("Training Data" = "gray60", 
                                "Actual Test Data" = "black", 
                                "Rolling Forecast" = "red")) +
  # Linea verticale per separare visivamente train e test
  geom_vline(xintercept = min(test$observation_date), linetype="dashed", color="blue", alpha=0.5) +
  labs(title = "ARIMA(2,1,3) Rolling Forecast vs Actual Data",
       subtitle = paste("One-step ahead prediction | RMSE:", round(rmse_val, 4)),
       y = "Log(Consumer Sentiment)",
       x = "Date") +
  theme_minimal() +
  theme(legend.position = "bottom")

```

```{r}

## 9. Model Comparison: Simpler Models & Benchmarks

library(forecast)
library(ggplot2)

# 1. Setup Dati (Sempre buono riassicurarsi che le variabili siano definite)
full_series <- data_filtered$log_UMCSENT
nrows <- nrow(data_filtered)
index_division <- floor(0.80 * nrows)
train <- subset(data_filtered, 1:nrows <= index_division)
test <- subset(data_filtered, 1:nrows > index_division)
actuals <- test$log_UMCSENT

# 2. Definizione dei modelli da testare
# Nome modello = c(p, d, q)
models_list <- list(
  "ARIMA(2,1,0)" = c(2, 1, 0),
  "ARIMA(0,1,2)" = c(0, 1, 2),
  "ARIMA(1,1,1)" = c(1, 1, 1),
  "ARIMA(0,1,0)" = c(0, 1, 0) # Random Walk (Benchmark di base)
)

# Dataframe per salvare i risultati
comparison_results <- data.frame(
  Model = character(),
  LjungBox_p = numeric(),
  Shapiro_p = numeric(),
  RMSE = numeric(),
  MAE = numeric(),
  MAPE = numeric(),
  stringsAsFactors = FALSE
)

cat("Starting comparison loop... (This takes some time)\n")

# 3. Ciclo Unico per Analisi e Forecast
for (name in names(models_list)) {
  
  order_params <- models_list[[name]]
  cat("\nProcessing:", name, "...\n")
  
  # A. Training sul set iniziale
  fit_train <- Arima(train$log_UMCSENT, order = order_params)
  
  # B. Diagnostica Residui (Calcoliamo i valori numerici)
  # Ljung-Box (Test autocorrelazione)
  lb_test <- checkresiduals(fit_train, plot = FALSE) # plot=FALSE per non intasare la vista
  lb_p_value <- lb_test$p.value
  
  # Shapiro-Wilk (Test normalità)
  sw_test <- shapiro.test(residuals(fit_train))
  sw_p_value <- sw_test$p.value
  
  # C. Rolling Window Forecast (One-step ahead)
  n_train <- nrow(train)
  n_test <- nrow(test)
  preds <- numeric(n_test)
  
  for (i in 1:n_test) {
    # Dati disponibili fino al tempo t
    current_data <- full_series[1:(n_train + i - 1)]
    
    # Ristima modello (veloce, senza trace)
    fit_temp <- Arima(current_data, order = order_params)
    
    # Previsione
    preds[i] <- forecast(fit_temp, h = 1)$mean
  }
  
  # D. Calcolo metriche di errore
  rmse_val <- sqrt(mean((preds - actuals)^2))
  mae_val <- mean(abs(preds - actuals))
  mape_val <- mean(abs((preds - actuals)/actuals)) * 100
  
  # E. Salvataggio nella tabella
  comparison_results <- rbind(comparison_results, data.frame(
    Model = name,
    LjungBox_p = lb_p_value,   # > 0.05 è bene (White Noise)
    Shapiro_p = sw_p_value,    # > 0.05 è bene (Normale)
    RMSE = rmse_val,           # Più basso è meglio
    MAE = mae_val,
    MAPE = mape_val
  ))
}

# 4. Visualizzazione Tabella Finale
# Ordiniamo per RMSE (dal migliore al peggiore)
comparison_results <- comparison_results[order(comparison_results$RMSE), ]

cat("\n\n=========================================\n")
cat(" FINAL COMPARISON TABLE (Sorted by RMSE) \n")
cat("=========================================\n")
print(comparison_results)

# 5. Interpretazione Veloce
best_simple_model <- comparison_results$Model[1]
cat("\nIl miglior modello tra quelli semplici è:", best_simple_model, "\n")

# 6. Grafico a Barre per confronto RMSE
ggplot(comparison_results, aes(x = reorder(Model, RMSE), y = RMSE, fill = Model)) +
  geom_bar(stat = "identity", width = 0.6) +
  coord_flip() + # Barre orizzontali
  labs(title = "Model Comparison by RMSE (Rolling Forecast)",
       subtitle = "Lower RMSE is better",
       x = "Model",
       y = "RMSE") +
  theme_minimal() +
  theme(legend.position = "none")
```
```{r}

best_auto_model <- auto.arima(train$log_UMCSENT, 
                              seasonal = FALSE, 
                              stepwise = FALSE, 
                              approximation = FALSE,
                              trace = TRUE) # Mostra i modelli testati in tempo reale

cat("\nBest Model selected by auto.arima:\n")
print(best_auto_model)

# Estraiamo l'ordine (p,d,q) trovato automaticamente
auto_order <- arimaorder(best_auto_model)
cat("Parameters found: p=", auto_order[1], " d=", auto_order[2], " q=", auto_order[3], "\n")
```



```{r}

library(forecast)

# MODELS

# 1. ARIMA(2,1,0) - PACF
model_ar2 <- Arima(train$log_UMCSENT, order = c(2, 1, 0))

# 2. ARIMA(0,1,2) - ACF
model_ma2 <- Arima(train$log_UMCSENT, order = c(0, 1, 2))

# 3. ARIMA(1,1,1) 
model_mixed <- Arima(train$log_UMCSENT, order = c(1, 1, 1))

# Comparison

comparison <- data.frame(
  Model = c("ARIMA(2,1,0)", "ARIMA(0,1,2)", "ARIMA(1,1,1)"),
  AIC = c(model_ar2$aic, model_ma2$aic, model_mixed$aic),
  BIC = c(model_ar2$bic, model_ma2$bic, model_mixed$bic),
  RMSE = c(accuracy(model_ar2)[2], accuracy(model_ma2)[2], accuracy(model_mixed)[2])
)

# ordered by AIC
comparison <- comparison[order(comparison$AIC),]
print(comparison)

# Validation of the best model
# best model
best_model_name <- comparison$Model[1]
cat("The best model is:", best_model_name, "\n")

if(best_model_name == "ARIMA(2,1,0)") final_model <- model_ar2
if(best_model_name == "ARIMA(0,1,2)") final_model <- model_ma2
if(best_model_name == "ARIMA(1,1,1)") final_model <- model_mixed

checkresiduals(final_model)
```
```{r}

# FORECAST 

full_series <- data_filtered$log_UMCSENT
n_train <- nrow(train)
n_test <- nrow(test)

pred_ar2 <- numeric(n_test)
pred_ma2 <- numeric(n_test)
pred_mixed <- numeric(n_test)

# Rolling window

for (i in 1:n_test) {
  current_data <- full_series[1:(n_train + i - 1)]
  
  # Model 1: ARIMA(2,1,0)
  fit_ar2 <- Arima(current_data, order = c(2, 1, 0))
  pred_ar2[i] <- forecast(fit_ar2, h = 1)$mean
  
  # Model 2: ARIMA(0,1,2)
  fit_ma2 <- Arima(current_data, order = c(0, 1, 2))
  pred_ma2[i] <- forecast(fit_ma2, h = 1)$mean
  
  # Model 3: ARIMA(1,1,1)
  fit_mixed <- Arima(current_data, order = c(1, 1, 1))
  pred_mixed[i] <- forecast(fit_mixed, h = 1)$mean

  if(i %% 10 == 0) cat(".")
}

# RMSE 
actuals <- test$log_UMCSENT
calc_rmse <- function(predicted, actual) {
  sqrt(mean((predicted - actual)^2))
}

rmse_ar2 <- calc_rmse(pred_ar2, actuals)
rmse_ma2 <- calc_rmse(pred_ma2, actuals)
rmse_mixed <- calc_rmse(pred_mixed, actuals)

# Comparison
rolling_comparison <- data.frame(
  Model = c("ARIMA(2,1,0)", "ARIMA(0,1,2)", "ARIMA(1,1,1)"),
  RMSE_Rolling = c(rmse_ar2, rmse_ma2, rmse_mixed)
)

# Order RMSE
rolling_comparison <- rolling_comparison[order(rolling_comparison$RMSE_Rolling),]

print(rolling_comparison)

best_rolling_model <- rolling_comparison$Model[1]
```

```{r}

# PLOT FORECASTS

if (best_rolling_model == "ARIMA(2,1,0)") {
  best_preds <- pred_ar2
} else if (best_rolling_model == "ARIMA(0,1,2)") {
  best_preds <- pred_ma2
} else {
  best_preds <- pred_mixed
}

time_index <- 1:nrow(data_filtered)
train_indices <- 1:nrow(train)
test_indices  <- (nrow(train) + 1):nrow(data_filtered)


library(ggplot2)

df_plot <- data.frame(
  Time = time_index,
  Value = data_filtered$log_UMCSENT,
  Type = "Dati Reali"
)

df_pred <- data.frame(
  Time = test_indices,
  Value = best_preds,
  Type = "Forecast"
)

ggplot() +
  geom_line(data = df_plot, aes(x = Time, y = Value, color = "Dati Reali"), size = 0.8, alpha = 0.7) +
  geom_line(data = df_pred, aes(x = Time, y = Value, color = "Forecast"), size = 1) +
  geom_vline(xintercept = max(train_indices), linetype = "dashed", color = "blue", alpha = 0.6) +
  
  labs(title = paste("Consumer Sentiment Index Forecast with", best_rolling_model),
       subtitle = "Real Values vs Rolling Forecast (One-Step Ahead)",
       y = "Log UMCSENT", 
       x = "",
       color = "") +
  
  scale_color_manual(values = c("Real Values" = "black", "Forecast" = "red")) +
  
  theme_minimal() +
  theme(
    legend.position = "bottom",
    plot.title = element_text(face = "bold", size = 14),
    legend.text = element_text(size = 11)
  )
```
```{r}

# RESIDUALS
full_data_series <- data_filtered$log_UMCSENT

if (best_rolling_model == "ARIMA(2,1,0)") {
  final_best_fit <- Arima(full_data_series, order = c(2, 1, 0))
} else if (best_rolling_model == "ARIMA(0,1,2)") {
  final_best_fit <- Arima(full_data_series, order = c(0, 1, 2))
} else {
  final_best_fit <- Arima(full_data_series, order = c(1, 1, 1))
}

checkresiduals(final_best_fit)

shapiro_res <- shapiro.test(residuals(final_best_fit))
cat("\nNormality Test (Shapiro-Wilk) p-value:", shapiro_res$p.value, "\n")
```



```{r}
# # CORRELATION TEST
# #Barletts' bands
# bartlett.test(data_filtered$log_UMCSENT ~ as.factor(cut(seq_along(data_filtered$log_UMCSENT), 10)))
# #Box-Pierce
# Box.test(data_filtered$log_UMCSENT, lag = 10, type = "Box-Pierce") # high autocorrelation
# Box.test(diff_log, lag = 10, type = "Box-Pierce")
# #Ljung-Box
# Box.test(data_filtered$log_UMCSENT, lag = 10, type = "Ljung-Box") # high autocorrelation

```
